【裁判字號】    92,台上,569
【裁判日期】    920213
【裁判案由】    貪污等罪
【裁判全文】
最高法院刑事判決                                九十二年度台上字第五六九號
    上  訴  人  台灣高等法院台南分院檢察署檢察官
    被      告  甲○○
    選任辯護人  莫怡萍律師
右上訴人因被告貪污等罪案件，不服台灣高等法院台南分院中華民國九十一年十二月
三日第二審更審判決（九十一年度重上更(三)字第三六二號，起訴案號：台灣台南地方
法院檢察署八十六年度偵字第六五三號），提起上訴，本院判決如左：
    主  文
原判決撤銷，發回台灣高等法院台南分院。
    理  由
本件原判決以公訴意旨略以，被告甲○○係台南縣佳里鎮鎮公所祕書，因該鎮海澄里
番子寮垃圾場即將於民國八十四年二月四日封閉，乃由鎮長黃仙井指示其主管辦理購
置垃圾掩埋場應急用地之相關事宜，為依法令從事公務之人員。被告明知台南縣七股
鄉鄉民郭善從並非坐落台南縣佳里鎮○○○段第一四七四、一四七五、一五一三號三
筆土地（下稱系爭土地）之地主，亦未購得系爭土地。竟基於圖利郭善從之意思，令
郭善從以地主身分參加佳里鎮公所八十四年一月二十八日購置垃圾場應急用地會議。
而由郭善從以每分地新台幣（下同）三百萬元之價格將系爭土地出售予佳里鎮公所。
嗣八十四年二月間，郭善從再分別以每分地二百五十萬元及二百十七萬元之價格向地
主王丁富及劉清池二人購入系爭土地，且倒填地主交付委託書之日期至八十三年十二
月二十七日及八十四年一月二十七日後，交與被告。被告再指示佳里鎮公所代理清潔
隊長即共同被告李天祥（已判處偽造文書罪刑確定）基於共同偽造文書之犯意聯絡，
作成八十四年一月間成立購地小組之不實內容簽呈後，而由被告會同李天祥與郭善從
簽訂不動產買賣契約，且以先支付九成訂金之極優惠方式簽約圖利郭善從，使郭善從
順利賺得四百五十二萬六千九百六十元之差價利益。因認被告牽連觸犯貪污治罪條例
第六條第四款之圖利罪及刑法第二百十三條之公務員登載不實罪嫌云云。惟經審理結
果，認被告雖有引薦郭善從至佳里鎮公所與購地小組直接磋商其欲出售土地的價格，
惟因土地價格係由郭善從與購地小組逕行洽商，非被告所得左右，且無證據可認被告
與郭善從間有限定土地底價、朋分利益的約定或事後就該土地買賣事宜分得利益之具
體事證，而當時佳里鎮垃圾面臨無處可倒，即將堆滿街道的情形下，鎮公所縱以支付
高達價金九成，以取得垃圾翌日即可清運的效益，難認高額定金之約定係圖利行為。
另因當時佳里鎮長確有指示成立「購地小組」，且有應急用地購置小組會議之召開，
李天祥簽請成立「購地小組」僅有程序上補正之效果，既難指其簽呈內容係不實，亦
不生損害於公眾或他人，自與刑法第二百十三條公務員登載不實罪之要件未合，因而
維持第一審諭知被告無罪部分之判決，駁回檢察官在第二審之上訴。固非無見。
惟查，(一)、證人即台南縣佳里鎮鎮民代表林金火於法務部調查局台南縣調查站訊問時
，明確證稱：「原佳里鎮垃圾場用地……即將填滿，且附近民眾亦一直抗議，該公所
遂於八十三年十月四日與附近居民達成協議，該番子寮垃圾場於八十四年二月四日封
場。在協議前，佳里鎮長黃仙井單獨至我住處……向我表示……公所必須尋覓土地作
為該鎮垃圾場應急用地，因此這購置垃圾場應急用地案子應如何處理，才能賺錢……
。過幾天後，黃仙井即在電話中表示，該鎮公所秘書甲○○處有人報說要賣地，請我
與楊某連絡，過一陣子，甲○○來電話要我過去伊……菊華被服廠住處商談。待我到
該處後，甲○○又找……一位女代書……一起討論佳里鎮公所垃圾場應急用地所需土
地之購買情形，其中甲○○提出塭子內段王丁富及另一名西港鄉民所有土地，面積約
計七分地。會中該代書指出王丁富的土地約出價……二百六十至二百八十萬元，且僅
可能殺價至二百六十萬元，另一名地主……則可殺到較低之價錢。由於甲○○已選定
這塊地，我即表示，若未再殺到更低價，則將沒錢賺。」、「（問：甲○○於選定佳
里鎮○○○段王丁富、劉清池所有之一四七四、一四七五及一五一三號土地作為應急
用地後，有無再與你聯繫？）約在八十四年一月二十五日左右即佳里鎮第十五屆代表
大會第二次臨時全會時，甲○○要求我先出錢購買前揭土地，但我基於土地價格偏高
，且該鎮垃圾場應急用地尚未定案，加上甲○○及黃仙井之財務狀況不佳，若案子無
法通過，黃、楊兩人亦無法償還，我遂予以拒絕」、「黃仙井、甲○○即要求我先以
低價購得該土地，然後再以高價出售予鎮公所，獲取差價牟利」、「若有買成該土地
，賺取差價，我會分配予黃、楊二人，但由於我拒絕黃、楊二人之要求，而未參與，
因此如何分配差價，我尚未有定論」等語（見八十四年度他字第七一七號卷第九頁背
面、十頁）。即被告甲○○於該調查站訊問時亦供承：「在八十三年十月四日與番子
寮村民達成舊垃圾場封場協議之前……，鎮長黃仙井曾要我在佳里鎮轄內尋找願意出
售適合作垃圾場之用地，在我透過西港鄉○○○○○道該鎮○○○段有約七分餘農地
願意出賣時，鎮長即指示我聯絡伊之好友林金火洽商購地事宜，我也遵照指示於某日
……下午約五時許，電話通知林金火及黃翠蓮到我……菊華被服廠協商有關購地事宜
，惟因價格未談妥而作罷；鎮長是否事先勾串林金火先行取得垃圾場用地再轉售公所
從中賺取差價，我不能肯定。」、「當時私下研商時王黃坐（即王丁富之妻）之土地
每分地售價為二百六十萬元至二百八十萬元間，而另一土地每分地約在二百十萬元左
右，後因林金火嫌價錢太高而作罷。」等語（見同上卷第三十四頁、三十六頁背面、
三十七頁）。經核二人所供情節相符。倘非事實，何以二人所供一致？且被告陳稱伊
係透過第三人黃翠蓮知道系爭土地地主願意出賣，王丁富土地售價為每分地二百六十
萬元至二百八十萬元間，另一土地（劉清池部分）每分地約在二百十萬元左右等情，
與事後王丁富以每分地二百五十萬元、劉清池以每分地二百十七萬元賣予郭善從（見
同上卷第四頁背面、第九十五頁）之價格相近，而該黃翠蓮又係從事房地仲介業者（
見同上卷第四十九頁背面），是被告上述供詞與事理無違，又有林金火之證詞足為佐
證，乃原審未深入審酌，復未就上述事實向黃翠蓮調查明白，徒以「鎮長黃仙井與甲
○○及林金火均未曾與地主王丁富、劉清池接洽有欲以較低價購買系爭土地再高價轉
售佳里鎮公所圖利之情事，是上開林金火之證詞及被告甲○○之自白，核與事實不符
，自難採為被告甲○○不利之證據。」（見原判決第十二頁第十二至十五行）為由，
而不採信被告之供詞及林金火之證詞，所為論斷與論理法則相違，併有未盡調查能事
之違誤。倘上述被告之供詞及林金火之證詞非虛，則被告於事前既已知悉系爭土地售
價底線，其為何不於八十四年一月二十八日購地小組會議上提供予小組成員參考？竟
任令郭善從開出高價，經議價後以每分地三百萬元成交，致郭善從轉手間獲得巨額利
益；更有進者，被告事前已明知王丁富、劉清池有意出售系爭土地，何以未直接由鎮
公所逕向王、劉二人洽購？徵之林金火之證詞以觀，被告與鎮長黃仙井是否找來郭善
從為人頭，先以低價購得系爭土地再高價轉售予鎮公所，以賺取差價？否則，何以黃
仙井與被告先要林金火購買系爭土地轉售鎮公所，經林金火拒絕後，不旋踵即由郭善
從出面購買系爭土地出售鎮公所，如此巧合，豈能無疑？實非無深入調查以明真相之
餘地。上開疑點經本院前次判決（九十一年度台上字第三八０七號）發回更審意旨第
一點指明應詳予審究之事項，乃原審恝置不理，雖曾拘提證人黃翠蓮到案，但未就上
述情事向其訊問明白，尤其對被告事前已知悉系爭土地售價，為何未報告鎮長由鎮公
所直接向地主王丁富、劉清池洽購？反而任令郭善從開出高價於轉手間賺取巨額利益
等情，全未審究說明。其逕予判決顯然率斷而未盡調查能事。(二)、證人即佳里鎮公所
財政課長謝國賢於調查中證述，該公所原未成立購置緊急垃圾掩埋場購地小組，於八
十四年二月間，被告拿一份購置緊急垃圾掩埋場合約書要伊蓋章，經伊當場質疑該公
所截至目前為止尚未成立購地小組，伊並不是購地小組成員不予蓋章，為此，被告才
指示代理清潔隊長李天祥擬稿將鎮民代表會全體代表及鎮公所各課室主管納入購地小
組成員，再呈報鎮長批示完成程序，不過簽呈上所載日期八十四年一月係倒填日期等
情（見八十四年度他字第七一七號卷第十六、十七頁）。李天祥於調查及偵查中亦供
承如此（見同上他字卷第五十五、五十六、八十五、八十七頁）。核與被告甲○○於
調查時坦承：「在八十四年一月二十八日開會前並未特別另外成立購地小組，惟在八
十四年二月四日簽訂買賣合約前，主計主任丁家芬告訴我必須另外單獨專案成立垃圾
場應急用地之購地小組，我始在鎮長黃仙井指示下，要新接代理承辦人李天祥補做一
份成立購地小組之簽呈，並請各一級主管補蓋章，惟將簽呈日期虛偽填註為『八十四
年一月日』。」等語（見同上他字卷第三十七頁反面），情節相符。如果無訛，則該
謝國賢應未獲通知出席八十四年一月二十八日購買垃圾場應急用地會議，其他鎮公所
課室主管是否亦未參與該次會議？倘屬如此，該次會議是否依規定召開？所謂成立之
購地小組是否虛設為事後彌縫之舉？且被告指示李天祥在成立購地小組簽呈上倒填日
期，有損公文書之正確性，能否謂為不足生損害？非無研求餘地。凡此疑點，攸關被
告所為有無構成圖利或偽造文書罪責，原審未予釐清，同屬調查未盡。檢察官上訴意
旨，指摘原判決不當，非無理由，應認仍有撤銷發回更審之原因。
據上論結，應依刑事訴訟法第三百九十七條、第四百零一條，判決如主文。
中      華      民      國    九十二    年      二      月     十三     日
                              最高法院刑事第六庭
                                  審判長法官  吳  雄  銘
                                        法官  池  啟  明
                                        法官  石  木  欽
                                        法官  郭  毓  洲
                                        法官  吳  三  龍
      右正本證明與原本無異
                                              書  記  官
中      華      民      國    九十二    年      二      月     十七     日


司法院資訊處製作；財團法人民間司法改革基金會備份。
